【裁判字號】    94,交聲,1294
【裁判日期】    950614
【裁判案由】    違反道路交通管理處罰條例聲明異議
【裁判全文】
臺灣臺北地方法院交通事件裁定        94年度交聲字第1294號
原處分機關  臺北市交通事件裁決所
異  議  人
即受處分人  甲○○
上列受處分人因違反道路交通管理處罰條例案件，對於臺北市交
通事件裁決所中華民國94年12月8 日所為之處分（原處分案號：
北市裁二字第裁22-AEB641252號、北市裁二字第裁22-AEB641253
）聲明異議，本院裁定如下：
    主      文
原處分均撤銷。
甲○○不罰。
    理      由
一、原處分意旨略以：異議人即受處分人於94年11月4日7時45分
    許，駕駛車牌號碼AWC-388號重型機車，沿臺北市○○路方
    向行駛至康定路時，於設有燈光號誌管制之交岔路口闖紅燈
    違規逕行右轉康定路，嗣經臺北市警察局萬華分局漢中街派
    出所員警發覺前揭違規事實，並以手勢配合哨音指示受處分
    人停車受檢，惟受處分人並未按指示停車受檢仍加速逃逸離
    去，遂以違反道路交通管理處罰條例第53條、第60條第1項
    之規定掣單舉發，且經臺北市交通事件裁決所函請原舉發單
    位查復後，仍認受處分人上揭違規事實明確，即以違反道路
    交通管理處罰條例第53條（裁決書贅引第1項）、第60條第1
    項及第63條第1項第1款（裁決書漏引第1款）、第3款（裁決
    書漏引第63條第1項第3款）之規定，處罰鍰新台幣（下同）
    共4,800元，並記違規點數共4點。
二、異議意旨略以：原舉發單位僅憑執勤員警之記憶，並無任何
    相片、證人等可供佐證違規事實，且亦無法確認該機車車牌
    真偽之情況下逕行告發，實難令人信服，且就違規事實依法
    應有相片為佐證，而非由受處分人舉證證明無舉發單上所列
    之違規事實，故聲明異議，請求撤銷原處分。
三、按人民違反法律上之義務而應受行政罰之行為，法律無特別
    規定時，雖不以出於故意為必要，仍須以過失為其責任條件
    。司法院大法官釋字第275號解釋著有明文。又汽車駕駛人
    ，經行有燈光號誌管制之交岔路口闖紅燈者，處1,800元以
    上5,400元以下罰鍰；汽車駕駛人，駕駛汽車有違反本條例
    之行為，經交通勤務警察或依法令執行交通稽查任務人員制
    止時，不聽制止或拒絕停車接受稽查而逃逸者，除按各該條
    規定處罰外，處3,000元以上6,000元以下罰鍰，均非處罰汽
    車所有人，此觀諸道路交通管理處罰條例第53條第1項、第
    60條第1項規定自明。再道路交通管理處罰條例所稱汽車包
    括機車，同條例第3條第8款亦有明文。至於道路交通管理處
    罰條例第85條第3項雖規定：「本條例關於車輛駕駛人之處
    罰，如應歸責於車輛所有人者，處罰車輛所有人。」，違反
    道路交通管理事件統一裁罰基準及處理細則第24條亦規定：
    「逕行舉發違反道路交通管理事件，經汽車所有人依通知單
    所載之應到案日期前到案，並告知違規駕駛人姓名、身分證
    統一編號及住址者，處罰機關應即另行通知違規駕駛人到案
    依法處理；逾應到案日期，處罰機關應依道路交通管理處罰
    條例第85條第3項規定處罰該汽車所有人。」，然上開規定
    曾應限於實際有違規行為之汽車之所有人始有其適用，更須
    以有應歸責於車輛所有人之事由為前提，如違規之駕駛人並
    非車輛所有人，而車輛所有人復確有無法知悉實際駕駛人之
    正當理由時，既欠缺其能告知違規駕駛人身份之合理期待可
    能性，即無應歸責於車輛所有人之事由，自無強行適用上開
    規定處罰車輛所有人之餘地；至於並非實際有違規行為車輛
    之所有人，尤不容以比附援引之方式予以處罰；此為法理之
    當然解釋。
四、經查：
  (一)臺北市政府警察局萬華分局漢中街派出所警員彭生於94年11
    月4日上午7時45分許，在臺北市○○路25巷口執行路檢勤務
    時，發現有一位女性騎乘車牌號碼AWC-388號銀色速克達型
    重機車從成都路闖紅燈右轉康定路後往北行駛，經警員以指
    揮棒指示該機車駕駛人停車，惟該駕駛人拒絕停車逕行離去
    等事實，業經警員掣單逕行舉發乙節，固有單號：AEB64125
    2、AEB641253號違規資料列印2份在卷可憑，並據警員彭生
    到庭證述在卷。
  (二)惟受處分人甲○○於本院審理時辯稱：AWC-388號是其所有
    ，但舉發違規時間，其並未騎乘該車行經成都路右轉康定路
    ，當時其在臺北市○○○路○段7之1號5樓住處睡覺，AWC-38
    8號重機車則停在臺北市○○街1之1號1樓前，且當時其亦未
    將AWC-388號機車借給他人使用，當天其於上午8時16分許至
    公司上班時，有看見機車仍停在公司門口，並提出機車行照
    及照片3幀為證，參以證人彭生於本院審理時亦證稱：其看
    見AWC -388號機車駕駛人違規右轉成都路予以攔停時，其發
    現該部機車駕駛人為頭髮及肩之女性等語，堪認警員舉發AW
    C-388號機車違規時，該車駕駛人確非受處分人無訛。
  (三)按法院受理有關交通事件及聲明異議案件之處理，準用刑事
    訴訟法之規定，道路交通管理處罰條例第89條前段、道路交
    通案件處理辦法第4條第1項分別定有明文。道路交通管理處
    罰條例事件之本質雖為行政罰，惟在其性質及法院處理程序
    與刑事訴訟程序法規範之目的不相牴觸之範圍內，自應依照
    刑事訴訟法之相關規定以為準據。而道路交通管理處罰條例
    事件，係由公路主管機關或警察機關就違反該條例之行為予
    以稽查、查證後依法舉發，再由裁決機關依法予以處罰，與
    刑事訴訟係由檢察官代表國家對犯罪行為予以偵查、追訴，
    由法院予以判決處罰，其規範目的均係為維護法律及社會秩
    序，基於公益立場，行使國家公權力對違反法秩序之行為予
    以處罰，就此而言，刑事訴訟法第154條第2項「犯罪事實應
    依證據認定之，無證據不得認定犯罪事實。」，第161條第1
    項「檢察官就被告犯罪事實，應負舉證責任。」等規定之內
    涵，自應在準用之列。質言之，在違反道路交通管理處罰條
    例事件，行為人之違規事實應依證據認定之，而舉發機關自
    應就所舉發之違規事實負舉證責任。本件舉發機關憑以逕行
    舉發之依據（警員彭生之證詞），僅能證明前揭時、地騎乘
    AWC-388號機車之女性駕駛人有違規行為。然因受處分人主
    張其非違規駕駛人，且當時其人在家中，無法陳報實際違規
    之駕駛人，然究不能將此稽查採證上之欠缺或困難，即將處
    罰轉嫁加諸於無違規行為之受處分人，自不能強令受處分人
    依違反道路交通管理事件統一裁罰基準及處理細則第24條第
    1項規定，負有向監理機關告知實際違規之駕駛人之義務，
    尤難認受處分人就前開違規行為有何有可歸責之處。
五、綜上所述，本件受處分人既已向臺北市政府警察局萬華分局
    陳明其非實際駕駛人，並據舉發違規警員彭生指證違規駕駛
    人為女性，並非受處分人等語，原處分機關自當本於行政職
    權查明是否確實而為裁罰，如未能審酌及此，即稱不符免罰
    要件而逕對受處分人裁罰，尚有未洽。本件受處分人聲明異
    議，為有理由，自應將原處分撤銷。至受處分人並非上開車
    輛之實際駕駛人，業如前述，併諭知受處分人不罰。
六、至本件違規事實是否就應就實際駕駛人為何等處罰方屬妥適
    ，已逾受處分人異議範圍，非本院所得置喙，由原處分機關
    交通部公路局臺北區監理所依職權另為適當之處分，不受本
    件聲明異議之影響，併此敘明。
七、據上論斷，應依道路交通案件處理辦法第20條前段，裁定如
    主文。
中    華    民    國    95    年    6     月    14    日
                        交通法庭法  官  陳慧萍
以上正本證明與原本無異
如不服本裁定應於送達後5日內向本院提出抗告狀
                                書記官  何適熹
中    華    民    國    95    年    6     月    16    日


司法院資訊處製作；財團法人民間司法改革基金會備份。
